臺灣臺中地方法院交通事件裁定　　　 100年度交聲字第2708號
原處分機關　交通部公路總局臺中區監理所豐原監理站
異　議　人　劉瑋昇
即受處分人
上列異議人即受處分人因違反道路交通管理處罰條例案件，對於
交通部公路總局臺中區監理所豐原監理站中華民國100年9月23日
豐監稽違字第裁63-HE0000000號所為之裁決處分 (原舉發案號：
中縣警交字第HE0000000號)，聲明異議，本院裁定如下：
    主  文
異議駁回。
    理  由
一、原處分意旨略以：異議人即受處分人(下稱受處分人)劉瑋昇
    於民國99年9月3日凌晨1時53分許，騎乘車牌號碼NOG-601號
    普通重型機車，在臺中縣豐原市(已改制為臺中市豐原區○○
    村路金谿橋前，因「酒後駕車，檢測呼氣酒精濃度達每公升
    0.79毫克」之違規，經臺中縣警察局豐原分局 (現已改制為
    臺中市政府警察局豐原分局，以下仍稱臺中縣警察局豐原分
    局)豐東派出所警員依違反道路交通管理處罰條例第35條第1
    項第1款以中縣警交字第HE0000000號舉發違反道路交通管理
    事件通知單當場舉發，本站於100年9月23日以豐監稽違字第
    裁63-HE0000000號裁決書，裁處罰鍰新臺幣(下同)20,000元
    (罰鍰部分依據緩起訴處分命令支付公益捐款之數額25,000
    得扣抵裁處罰鍰數額45,000元)，記違規點數5點，並應參加
    道路交通安全講習等語。
二、異議人聲明異議意旨略以：受處分人酒駕違規案件，已經臺
    灣臺中地方法院檢察署檢察官依刑事訴訟法第253條之1為緩
    起訴處分，並向國庫支付25,000元，且該緩起訴期間業已期
    滿，惟原處分機關又依道路交通管理處罰條例第35條第1項
    第1款裁決罰鍰，有違行政罰法第26條「一事不二罰」之立
    法意旨，請求撤銷原處分有關罰鍰部分，爰聲明異議等語。
三、按汽車駕駛人飲用酒類或其他類似物後其吐氣所含酒精濃度
    超過每公升0.25毫克或血液中酒精濃度超過百分之0.05以上
    者，不得駕車，道路交通安全規則第114條第2款定有明文；
    又汽車駕駛人，駕駛汽車經測試檢定有酒精濃度超過規定標
    準者，處1萬5千元以上6萬元以下罰鍰，並當場移置保管其
    車輛及吊扣其駕駛執照1年，並應接受道路交通安全講習，
    道路交通管理處罰條例第35條第1項第1款、第24條第1項第2
    款亦分別有明定。次按，領有汽車駕駛執照之汽車駕駛人，
    除駕駛聯結車、大客車、大貨車外之非其駕駛執照種類之車
    輛，違反本條例及道路交通安全規則之規定，應受吊扣駕駛
    執照情形時，無因而肇事致人受傷或重傷者，記違規點數5
    點，道路交通管理處罰條例第68條第2項前段亦定有明文。
四、經查：
(一)按94年2月5日公布，95年2月5日施行之行政罰法第1條規定
    ：「違反行政法上義務而受罰鍰、沒入或其他種類行政罰之
    處罰時，適用本法。但其他法律有特別規定者，從其規定」
    ，足認行政罰法係屬行政罰之基本法，而道路交通管理處罰
    條例本質上係屬行政罰，此由該條例中就交通違規行為所定
    法律效果包括罰鍰、吊銷證照裁罰等行政罰觀之甚明 (參照
    行政罰法第1條、第2條將罰鍰、吊銷證照處分均定為行政罰
    )，是違反道路交通管理處罰條例之裁罰事件，自有行政罰
    法之適用。而行政罰法第26條規定：「一行為同時觸犯刑事
    法律及違反行政法上義務規定者，依刑事法律處罰之。但其
    行為應處以其他種類行政罰或得沒入之物而未經法院宣告沒
    收者，亦得裁處之。前項行為如經不起訴處分或為無罪、免
    訴、不受理、不付審理之裁判確定者，得依違反行政法上義
    務規定裁處之」，此乃一行為同時造成刑罰法律與行政秩序
    罰規定發生競合適用之關係時，基於「一事不二罰」之法理
    ，經由立法程序確立應以刑罰優先為原則，避免行為人承受
    過度且重複之處罰。探其立法目的，無非以一行為同時觸犯
    刑事法律及違反行政法上義務規定時，由於刑罰與行政罰同
    屬不法行為之制裁，而刑罰之懲罰作用較強，故性質上同種
    類之處罰，僅依刑事法律處罰即足資警惕，實無一事二罰再
    處以行政罰之必要，而使行為人陷於雙重處罰之不利益。是
    關於刑事法律處罰之範圍自應採取實質認定，凡刑事實體法
    或程序法中所規定客觀上剝奪行為人生命、自由、財產權利
    ，主觀上亦因制裁之嚴厲性、痛苦性，其強度足以造成心理
    強制而間接達成矯正教化目的之處遇手段，皆應納入其中，
    而不以形式上符合刑法第32條至第34條所定主刑及從刑種類
    者為限，始與前揭法律規範之意旨相符。而道路交通管理處
    罰條例第35條所規定之裁處，含有罰鍰與吊扣駕照之處分，
    二者分屬行政罰法中之裁罰，有對於過去違反義務行為處罰
    之「秩序罰」(指罰鍰)，以及對於預防將來再犯危險之「管
    制罰」(指吊扣駕照、記違規點數、施以道安講習)；前者對
    於過去義務違反而為秩序罰之目的，與刑事制裁酒醉駕車所
    欲達到保護交通安全之目的相同，二者既為相同之目的，則
    處以較重之刑事制裁為已足，自無重複處罰行政罰之必要。
(二)茲有疑義者，乃緩起訴處分是否可與行政罰法第26條第2項
    之「不起訴處分」等同視之，而認行為人經檢察官為緩起訴
    處分後，仍得依道路交通管理處罰條例第35條第1項第1款之
    規定，裁處行為人罰鍰之行政罰。按刑事訴訟法第253條之1
    所指之緩起訴處分，其內容、要件與依刑事訴訟法第252條
    所為之不起訴處分迥異，緩起訴處分為介於起訴、與微罪職
    權不起訴間之緩衝設計。依刑事訴訟法第253條之2規定，檢
    察官為緩起訴處分，得命被告於一定期間內履行向公庫或指
    定之公益團體、地方自治團體支付一定之金額或向指定之機
    構或團體提供義務勞務，其對行為人所為之指示及課予之負
    擔，雖非「刑罰」，但對行為人迭有財產減少及自由受限之
    影響，性質上可謂實質的制裁。且對緩起訴處分之被告而言
    ，已因緩起訴處分而剝奪其自由權或財產權，主觀上亦具有
    強制性、懲罰性，雖不若易科罰金係以支付金錢作為自由刑
    之替代，惟經由緩起訴處分條件之履行使其免於遭檢察官發
    動起訴程序，仍具有替代刑罰之效果，廣義而言，應屬前揭
    所稱之「實質刑事法律處罰」，而有行政罰法第26條第1項
    「一事不二罰」規定之適用。是緩起訴之被告依檢察官緩起
    訴處分命令，向國庫或公益團體繳納捐款者，在性質上當屬
    處分金，而與刑罰之罰金無異。從而，道路交通管理處罰條
    例第35條第8項所規定之「罰金」，在解釋上應包括依檢察
    官緩起訴處分命令而向國庫或公益團體繳納捐款之情形在內
    。至於法務部95年5月25日法律字第0950700393號函雖謂行
    政罰法第26條第2項所稱「不起訴處分」包括「緩起訴處分
    」在內等語，惟該項乃例外得裁處行政秩序罰之補充規定，
    參諸該條文係將「不起訴處分」、「無罪」、「免訴」、「
    不受理」、「不付審理」等不能證明刑事被告犯罪或未曾使
    其實際接受刑罰之情形逐一臚列，顯然與該條第1項所指發
    生處罰競合之前提要件尚有未合，故有第2項仍依違反行政
    法上義務規定裁處之必要。而緩起訴處分既非不能證明行為
    人之犯罪事實，且有支付一定金額之實質處罰，自與上開行
    政罰法第26條第2項列舉之不起訴處分等情形迥然有別，仍
    無從遽為比擬而為相同之處置。如若不然，則刑事被告如經
    法院循審判程序判處罰金或得以易科罰金之拘役或有期徒刑
    ，均得以援用行政罰法第26條第1項之規定，免於處以行政
    秩序罰之雙重不利益；至於藉由緩起訴處分而節省司法資源
    者，在基於實質懲罰目的而其財產權遭受剝奪之餘，卻仍需
    繳納一定金額之行政罰鍰，其結果勢必降低刑事被告接受緩
    起訴處分之意願，而反噬緩起訴處分替代繁複刑事審判程序
    之制度性機能。準此以言，行政罰法第26條第2項既未將緩
    起訴處分列舉其中，本於「例外規定從嚴解釋」之法理及前
    揭說明，自不能將條文中「不起訴處分」之範圍，擴及於性
    質顯不相同之「緩起訴處分」，附此敘明。
(三)再按汽車駕駛人酒精濃度超過規定標準，經裁判確定處以罰
    金低於本條例第92條第3項所訂最低罰鍰基準規定者，應依
    本條例裁決繳納不足最低罰鍰之部分，道路交通管理處罰條
    例第35條第8項定有明文。又緩起訴處分金既前揭所稱之「
    實質刑事法律處罰」，其性質上類似刑事確定裁判所處以之
    罰金刑，雖有行政罰法第26條第1項規定之適用，然若行為
    人所支付之緩起訴處分金，未達道路交通管理處罰條例第92
    條第3項所訂最低罰鍰基準規定者(依違反道路交通管理事件
    統一裁罰基準表之規定，駕駛人違反道路交通管理處罰條例
    第35條第1項第1款規定之規定，其吐氣所含酒精濃度超過每
    公升0.55毫克以上者，機器腳踏車之最低罰鍰為45,000元)
    ，依道路交通管理處罰條例第35條第8項規定，即須補繳不
    足最低額罰鍰之部分，始為適法。因此，法院僅得就行為人
    已依緩起訴處分為公益捐款部分予以撤銷，並為不罰之諭知
    (臺灣高等法院暨所屬法院97年法律座談會刑事類提案第39
    號法律問題研討結果亦同此見解)。
(四)本件受處分人劉瑋昇於上開時間、地點騎乘前揭重型機車，
    經檢驗吐氣所含酒精濃度值達每公升0.79毫克之事實，經原
    舉發機關臺中縣警察局豐原分局豐東派出所警員當場舉發，
    業經受處分人自承在卷，並有上開舉發違反道路交通管理事
    件通知單1紙在卷可稽。受處分人同一酒後駕車之行為，併
    經舉發機關移送臺灣臺中地方法院檢察署偵辦公共危險罪責
    ，旋經該署檢察官以99年度速偵字第3335號為緩起訴處分，
    再由臺灣高等法院臺中分院檢察署檢察長駁回職權再議而確
    定，緩起訴期間自99年9月23日起至100年9月22日止，被告
    即受處分人應書立悔過書(已當庭覆行)，並應於收受檢察官
    執行緩起訴處分命令通知書之日起3個月內，向國庫支付25,
    000元等情，有臺灣臺中地方法院檢察署緩起訴處分書影本
    、該署執行緩起訴處分命令通知書影本各1份附卷可稽；又
    受處分人於上開緩起訴處分確定後，已依該處分命令繳納上
    開款項完畢，其後迄緩起訴處分期間屆滿為止，別無刑事訴
    訟法第253條之3第1項各款所列得撤銷緩起訴處分之情事，
    該案乃執行完畢等節，亦有臺灣臺中地方法院檢察署自行收
    納款項統一收據影本及臺灣高等法院被告前案紀錄表各1份
    存卷足憑，堪認受處分人上述酒後駕車行為，確係「一行為
    同時觸犯刑事法律」，並經檢察官為緩起訴處分確定，受處
    分人且已履行該緩起訴處分命令，支付具有罰金性質之處分
    金，揆諸上揭說明，應認受處分人因本件交通違規所應處之
    罰鍰部分處罰，已依刑事法律處罰。惟受處分人所繳納上開
    具有罰金性質之處分金25,000元，未達道路交通管理處罰條
    例第35條第1項第1款暨違反道路交通管理事件統一裁罰基準
    表所定之最低罰鍰基準額45,000元，仍須補繳不足之20,000
    元。原處分機關就行政罰之罰鍰方面，依道路交通管理處罰
    條例第35條第8項規定，自仍得就受處分人所繳納不足最低罰
    鍰基準額之部分即差額20,000元裁處罰鍰。
(五)又受處分人領有大型重型機器腳踏車駕駛執照，有證號查詢
    機車駕駛人資料1份附卷可參，受處分人持有大型重型機器
    腳踏車駕駛執照，酒後駕駛非其駕駛執照種類之普通重型機
    車，依前揭道路交通管理處罰條例第35條第1項第1款規定，
    應受吊扣駕駛執照情形，且無因而肇事致人受傷或重傷，自
    應適用道路交通管理處罰條例第68條第2項前段之規定。則
    原處分機關所為上開記違規點數5點及施以道路交通安全講
    習之行政裁罰，因屬行政罰法所稱之「其他種類行政罰」，
    為兼顧維護公共秩序之目的，故依行政罰法第26條第1項但
    書規定，雖經依刑事法律處罰後，原處分機關仍得依法 (道
    路交通管理處罰條例)併予裁處之，是該部分之處分並無違
    法或不當之處。
四、綜上所述，受處分人雖已依懲罰作用較強之刑事法律繳納緩
    起訴處分金25,000元，惟未達道路交通管理處罰條例第35條
    第1項第1款、違反道路交通管理事件統一裁罰基準表所定最
    低罰鍰基準45,000元，依道路交通管理處罰條例第35條第8
    項規定，仍須補繳不足之20,000元，原處分機關於緩起訴處
    分期間屆滿後，裁處受處分人罰鍰20,000元，於法無違，亦
    不違反前開行政罰法第26條第1項前段一事不二罰之規定，
    受處分人執此提出聲明異議，容有誤會，為無理由，應予駁
    回。
五、依道路交通管理處罰條例第87條第2項，道路交通事件處理
    辦法第18條，裁定如主文。
中    華    民    國   100    年    10    月    11    日
                  交通法庭    法  官   簡芳潔
以上正本證明與原本無異。
如不服本裁定，應於收受送達後5日內向本院提出抗告狀。（應
附繕本）
                              書記官   余怜儀
中    華    民    國   100    年    10    月    11    日